最高法院刑事判決　　　　　　一○○年度台上字第四五○九號
上　訴　人　陳向鑫
　　　　　　陳偃武
上列上訴人等因違反公職人員選舉罷免法案件，不服福建高等法
院金門分院中華民國一○○年五月五日第二審判決（九十九年度
選上訴字第四號，起訴案號：福建金門地方法院檢察署九十八年
度選偵字第三五號），提起上訴，本院判決如下：
    主  文
原判決撤銷，發回福建高等法院金門分院。
    理  由
本件原判決認定上訴人陳向鑫、陳偃武有其事實欄所載犯行。因
而撤銷第一審之科刑判決，改判仍論處其二人共同對於有投票權
之人，交付賄賂，而約其投票權為一定之行使罪刑。固非無見。
惟查：(一)、科刑之判決書所記載之犯罪事實，為論罪科刑、適用
法律之基礎，故凡與適用法律有關之事項，必須詳加認定、明確
記載，然後敘明憑以認定之證據及理由，方為合法。公職人員選
舉罷免法第九十九條第一項所規定之投票行賄罪，係以具有投票
權之人為行為人賄賂之對象；是行為人賄賂對象是否具有投票權
，為構成犯罪要件之重要事實，攸關犯罪構成要件之該當性，自
應於判決內為明確認定，始足為適用法律及判斷其適用法律是否
適當之根據，並應說明憑以認定之證據及理由。原判決事實雖認
定陳向鑫欲參選福建省金門縣議會第五屆第二選區縣議員，為求
順利當選，乃與陳偃武共同基於單一犯意對於有投票權之人行求
與交付賄賂，而約為投票權一定行使之犯意聯絡，由陳向鑫於民
國九十八年十月三日中秋節前某日，向不知情之陳文川所經營之
「哈果水果行」訂購一百大箱麻豆文旦及裝文旦之空禮盒約三百
個，除自留四十大箱麻豆文旦外，其餘六十大箱麻豆文旦指示陳
文川運交陳偃武，嗣由陳偃武委請不知情之社區志工將文旦分裝
成一八０禮盒後，由陳偃武與不知情之妻子翁玉匣及鄰居何嫦娥
等志工，接續將文旦禮盒分送給（福建省金門縣）金湖鎮正義里
正義社區內具有投票權之陳翁碧珠、王東寶、黃世猛、陳金錠、
陳根雄、陳德成、王煥義、陳進鑄等人（陳翁碧珠等人檢察官另
行偵辦）及該社區有投票權者共約一百七十五戶，並告以「鄉親
將要參選本屆縣議員，懇請於投票時能予支持」等語，以暗示陳
向鑫將參選縣議員，或直言陳向鑫年底要出來選議員，以尋求支
持，其中一住戶之有投票權人陳德成明知禮盒係賄選之對價，基
於收受賄賂之意，予以收受，並點頭應允同意為投票權之一定行
使。又接續分送禮盒予其餘約一百七十四戶之正義社區內有投票
權居民，請求支持陳向鑫等情。如果無訛，似認上訴人二人行賄
之對象，除陳德成外，尚有約一百七十四戶之正義社區內有投票
權之人。所謂一百七十四戶正義社區內有投票權之人，究係指何
人？是否均係有投票權之人？原判決並未明確認定，致此部分之
事實尚欠明確，本院就該部分無從為適用法律當否之判斷；且原
判決未說明認定行賄對象均係有投票權之人，所憑之證據及理由
，亦有判決理由不備之違法。(二)、有罪之判決書，對被告有利之
證據不採納者，應說明其理由，為刑事訴訟法第三百十條第二款
所明定。是事實審法院應於審判期日就被告否認犯罪所為有利之
辯解事項與證據，予以調查，而於有罪判決理由內詳加論列，否
則率行判決，即屬於法有違。上訴人等始終否認有賄選之意圖及
犯行，於原審辯稱：參照證人陳翁碧珠、王東寶、黃世猛、陳金
錠、陳根雄、王煥義、陳福源、陳進鑄及陳興民等人之證述，其
等均係正義里之居民，也都有收到麻豆文旦禮盒，但皆稱在收禮
盒時沒有聽到有人說要支持陳向鑫等語。其中陳進鑄甚至不在家
，是別人將麻豆文旦禮盒放在他家門口，陳金錠則順便拿兩盒幫
忙分送給其他正義社區住戶。苟送文旦禮盒是為了賄選，上訴人
等或其他分送之人當會親送至各戶，並提及參選之事才合情理，
不致於發生分送文旦時，無人在家之住戶，亦將文旦放在門口，
或者請他住戶一併拿給其他居民，凡此皆與賄選須收授雙方均知
情，且有對價關係之默契有所不符，而與常情相違。又據福建省
金門縣金湖鎮戶政事務所函覆，正義社區於第五屆縣議員選舉時
有投票權人合計為九０九人，設籍總人數為一二三０人，戶數合
計有四０三戶（同一門牌號碼內有數戶），倘以原審所認定每箱
文旦禮盒為新台幣（下同）一八０元計算，總金額約為三萬一千
五百元，若以社區總人數計算，平均每人可分得之金額僅有二五
．六元，若以投票權人計算每人僅分得三四．六元。上訴人等係
將文旦送給社區每戶，並未針對有投票權之人為送禮，因此應該
以全社區總人口計算較正確，亦即每人可分得之文旦價值僅二五
．六元，尚低於法務部所定金額不逾三十元之文宣品標準。又陳
德成居住之成功里七四號，該戶有十位有投票權人，則該戶每一
投票權人能分得文旦柚之價值僅十八元，亦在法務部公告文宣物
品以三十元以內為宜之範圍。金門縣人口較少，縣議員當選之票
數約只一千二百餘票，所須票數少，參以第五屆縣議員其他賄選
案件，以及歷次金門縣議員選舉賄選案件以觀，賄選之金額每票
高達五千元，相對於上訴人等以文旦柚經志工公然贈予社區，每
人所分得文旦柚之價值僅為二五．六元，尚不足以啟人賄選之意
念，依一般社會生活經驗及國民之法律感情與認知，均難認有賄
選之對價關係。陳向鑫擔任金門縣金湖鎮鎮民代表，居住在正義
社區，並為陳氏宗親，屬較年輕一代之晚輩，於鎮民代表任期最
後一次中秋節，經志工挨戶分送價值不高之文旦柚給社區外，並
送給學校及消防分隊，非僅送與有投票權之人，乃對社區合理之
回饋範圍，並無賄選之意圖及對價關係，不能論以賄選之罪等語
（見原審卷第二九、七八至八一、一三八至一四０、一九九至二
０三頁）。實情如何？原審對於前開有利於上訴人等之辯解與證
據是否可採，未詳加調查釐清，而於判決內論述明白，亦嫌調查
未盡及理由欠備。上訴人等上訴意旨指摘原判決不當，尚非全無
理由。應認有撤銷原判決發回更審之原因。
據上論結，應依刑事訴訟法第三百九十七條、第四百零一條，判
決如主文。
中    華    民    國  一○○  年    八    月   十七   日
                      最高法院刑事第五庭
                          審判長法官  洪  文  章  
                                法官  王  居  財  
                                法官  郭  毓  洲  
                                法官  韓  金  秀  
                                法官  沈  揚  仁  
本件正本證明與原本無異
                                      書  記  官  
中    華    民    國  一○○  年    八    月   十八   日
                                                      Q